臺灣高等法院臺中分院刑事判決
110年度交上訴字第2166號

上  訴  人  
即  被  告  紀煌錕
選任辯護人  劉珈誠律師
            歐嘉文律師
上列上訴人即被告因肇事逃逸罪等案件，不服臺灣臺中地方法院
110年度交訴字第176號中華民國110年10月7日第一審判決（起訴
案號：臺灣臺中地方檢察署110年度偵字第3834號），提起上訴
，本院判決如下：
    主  文
原判決撤銷。
紀煌錕犯過失傷害罪，處拘役參拾日，如易科罰金，以新臺幣壹
仟元折算壹日；又犯駕駛動力交通工具發生交通事故，致人傷害
而逃逸罪，處有期徒刑陸月，如易科罰金，以新臺幣壹仟元折算
壹日。
    犯罪事實
一、紀煌錕於民國109年12月23日21時多許，駕駛車牌號碼000-
    0000號自小客車（下稱B車）沿臺中市西區柳川西路二段由
    北往南方向行駛，於行經該路段128號前不遠處，向右偏移
    車道，擦撞停駛在路旁停車格內之車牌號碼0000-00號自小
    客車（邱錦德駕駛停放，車主為其妻邱顏多喜），同向行駛
    在其後方由林○○騎乘車牌號碼000-0000號普通重型機車（下
    稱C車）及張○○駕駛車牌號碼000-0000號自小客車（下稱A車
    ），見狀為閃避B車，2車因而發生輕微擦撞，林○○人車未倒
    地而停等在原處，張○○則將A車停於前方路邊並下車察看詢
    問林○○之狀況。紀煌錕於發生擦撞事故後，欲駕駛B車往前
    直行時，本應注意車前狀況，並採取必要之安全措施，而依
    當時之情形，並無不能注意之情事，竟疏未注意及此，由後
    向前追撞站立路旁之張○○、坐在機車上之林○○及其等車輛，
    張○○之A車因此向前推撞停放在路旁停車格內之車牌號碼000
    0-00號自小客車（車主為林春廷），致林○○受有右側踝部及
    右側膝部擦挫傷（過失傷害部分業經林○○於偵查中撤回告訴
    ），張○○受有輕微頭部外傷、頸部挫傷、右腕擦傷、雙側膝
    部挫傷擦傷及雙側腳踝挫傷。詎紀煌錕於車禍肇事後，明知
    其發生追撞林○○、張○○及其等車輛，已預見上開2人因本件
    車禍事故受有傷害，惟仍基於駕駛動力交通工具發生交通事
    故致人受傷而逃逸之故意，竟倒車後即駕車逃離現場，而未
    留下任何聯絡方式，亦未等候警方到場處理，嗣經警方依張
    ○○提供之行車紀錄器影像解析車牌號碼，而查悉上情（起訴
    書及原審判決均誤載為經警方調閱附近路口監視器畫面而查
    悉上情) 。
二、案經林○○、張○○訴由臺中市政府警察第一分局報告臺灣
    臺中地方檢察署檢察官偵查起訴。
    理    由
一、證據能力：
　　按被告以外之人（包括證人、鑑定人、告訴人、被害人及共
    同被告等）於審判外之陳述雖不符刑事訴訟法第159條之1至
    之4等4條之規定，而經當事人於審判程序同意作為證據，法
    院審酌該言詞陳述或書面陳述作成時之情況，認為適當者，
    亦得為證據；當事人、代理人或辯護人於法院調查證據時，
    知有刑事訴訟法第159條第1項不得為證據之情形，而未於言
    詞辯論終結前聲明異議者，視為有前項之同意，同法第159
    條之5定有明文。經查檢察官、上訴人即被告紀煌錕（下稱
    被告）及其辯護人，對於本判決所引用之下列各項證據方法
    之證據能力均不爭執（見本院卷第52頁），茲審酌該等言詞
    陳述及書面陳述作成時之情況，並無不宜作為證據之情事，
    依刑事訴訟法第159條之5之規定，自得作為證據。至本判決
    下列所引用之非供述證據，並無證據證明係公務員違背法定
    程序所取得，亦無顯不可信之情況，且經本院於審理期日提
    示予檢察官、被告及其辯護人表示意見，而為合法調查，自
    均得作為本判決之證據。
二、認定犯罪事實所憑之證據及理由
  ㈠訊據被告坦承上開過失傷害犯行，另就駕駛動力交通工具發
    生交通事故致人傷害而逃逸部分雖於本院準備程序及審理中
    表示認罪，然其於本院審理中辯稱：當下其並沒有喝酒；發
    生事故之後，其真的沒有意識，也不知道怎麼開車；其知道
    有發生事故，但事故後意識不清，想說停在路邊，結果把車
    子開到對向去，有人按喇叭才驚醒，就停在路邊，其迷迷糊
    糊，想說停一下休息看會不會比較好，再慢慢開回去，結果
    開回去的時間很長，因為也開錯路，其只知道有撞到車，不
    知道有撞到人，當下不知道有造成人受傷云云。經查：
　⒈被告確於上開時、地駕駛B車，因向右偏移車道，擦撞停駛在
    路旁停車格內車牌號碼0000-00號自小客車，同向後方騎乘C
    車之告訴人林○○及駕駛A車之告訴人張○○見狀為閃避B車，2
    車因而發生輕微擦撞，張○○即將A車停於前方路邊並下車察
    看，被告於張○○下車察看時，即踩踏油門駕駛B車往前直行
    ，由後向前追撞林○○、張○○及其等車輛，張○○之A車因此向
    前推撞停放在路旁停車格內車牌號碼0000-00號自小客車，
    林○○因而受有右側踝部及右側膝部擦挫傷，張○○因而受有輕
    微頭部外傷、頸部挫傷、右腕擦傷、雙側膝部挫傷擦傷及雙
    側腳踝挫傷等事實，為被告所自承，並經證人林○○、張○○於
    警詢時及偵查中證述明確，且有臺中市政府警察局第一分局
    道路交通事故現場圖、道路交通事故調查報告表(一)、(二)
    、交通事故補充資料表、車禍現場及車損照片、衛生福利部
    臺中醫院診斷證明書2紙、路口監視器及行車紀錄器畫面截
    圖等附卷可稽（見偵卷第41至43頁、第47至53頁、第67至10
    5頁、核交卷第9至11頁），復經原審當庭勘驗張○○提供之行
    車紀錄器影像光碟明確，有勘驗筆錄及畫面截圖在卷為憑（
    見原審卷第169至170、191至196頁），是此部分事實應堪認
    定。
　⒉按汽車行駛時，駕駛人應注意車前狀況，並隨時採取必要之
    安全措施，道路交通安全規則第94條第3項定有明文。而本
    案車禍發生時天候雨、為夜間有照明、柏油路面濕潤、無缺
    陷、無障礙物且視距良好，並無不能注意之情事等情，亦有
    卷附道路交通事故調查報告表(一)在卷可參（見偵卷第51頁
    ）。被告駕駛B車行駛在道路上，自應注意上開規定。惟其
    仍貿然行駛追撞在前方之告訴人張○○、林○○及其等車輛，足
    認其駕駛B車行駛時，確有疏未注意車前狀況之過失甚明。
    再者，告訴人張○○因車禍而受有輕微頭部外傷、頸部挫傷、
    右腕擦傷、雙側膝部挫傷擦傷及雙側腳踝挫傷之傷害，顯與
    被告前揭過失行為具有相當因果關係。被告此部分自白與事
    實相符，應堪採信。
　⒊被告雖於本院準備程序及審理中關於駕駛動力交通工具發生
    交通事故致人傷害而逃逸部分表示認罪，惟就其歷次辯解觀
    之：
　①被告於警詢時辯稱：其於23日晚間駕駛B車外出到中華、民權
    路口附近的牛肉攤用膳，當時吃了兩口後就覺得不適便跑上
    車上坐，等過了5分鐘左右，怕擋到店家門口，想開到對面
    的停車位停放，然後行駛至中華路、民生路口時便失去意識
    ，往後發生的事情都不記得了；過程中有一點印象是有對向
    車狂按喇叭，其驚醒將車馬上移到路邊處，之後又陷入昏迷
    ，離車禍現場約100公尺，車上過了2小時，狀況好些才駕車
    返家；其到返家後都不知有撞到他車、他人；是到家後，其
    女兒發現有車損才驚覺不對勁，其不知有車禍，故沒有報警
    云云（見偵卷第26、27頁）。
  ②又於偵查中辯稱：其不知道撞到，因為其陷入暈迷狀態，是
    回到家聽女兒告知，才知道車子爛掉；中午其有在霧峰區住
    家喝半瓶威士忌，客人走後在家休息，其於晚上7、8時去中
    華路中華夜市吃飯，晚餐並沒有喝酒，但之後有去車上躺一
    下，怕影響店家生意，之後其開車移車，就陷入暈迷，其在
    路邊有打電話給女兒，其暈迷又嘔吐，就自己開回家；後來
    家人幫其量血壓是高血壓；其不知撞到人，其開到對向陷入
    暈迷云云（見偵卷第144、145頁），繼陳稱：其認罪，但以
    上是其的解釋云云（見偵卷第45頁）。
　③復於原審準備程序中辯稱：其承認有過失傷害，肇事逃逸部
    分其不承認；其患有高血壓及抽筋到昏迷；案發之前其有定
    期服用高血壓的藥，當時其睡起來肚子很餓，所以開車出去
    吃東西，吃東西的時候就覺得頭很暈，也不知道有沒有付錢
    ，就坐到車上，因為怕車子擋到店家，休息ㄧ下就開車了，
    直走看到左邊一棟大樓，後續的情形就不記得了，怎麼回到
    家也不知道，不知道路上有發生什麼情形，餐費其事後也沒
    有去跟店家確認云云（見原審卷第45頁）。
　④繼於原審審理中辯稱：其離開現場是有逆向開車，有車子狂
    按喇叭，其才驚醒，其在逆向開車時尚未清醒，當時會倒車
    是不知道撞到什麼，倒車時是有一點點醒過來，那時候其確
    定不知道有撞到人家的車子，因為其想說要把車開好，人還
    在昏迷，倒車時不知道前面是一輛車擋住其的車（見原審卷
    第183頁）；其確實就是陷入昏迷，不知當時肇事的情況，
    沒有肇事逃逸云云（見原審卷第188頁）。
　⑤再於本院審理中雖稱認罪並表示知錯云云，惟仍辯稱：當初
    是因為撞到後迷迷糊糊，其沒有逃逸，只是停在前面沒有多
    遠而已；那天很昏暗、下毛毛雨，那裡又在造路；其有打電
    話叫其女兒來載，又迷迷糊糊停在路邊；發生事故之後，其
    真的沒有意識；也不知道怎麼開，當下沒有喝酒，開2、3 
    個小時才回到家；其叫女兒來載其，其停在路邊又昏迷，是
    在柳川西路那附近，其不知道在哪裡發生事故，只知道看到
    有一棟大樓是做KTV的，過去以後就沒有意識了，其迷迷糊
    糊停在路邊，至少開很久的時間才回到家；其知道有發生事
    故，發生事故之後意識不清，想說停在路邊，結果把車子開
    到對向去，有人按喇叭才驚醒，然後就停在路邊，就迷迷糊
    糊，想說停一下休息看會不會比較好，再慢慢開回去，結果
    開回去的時間很長，因為開錯路；其只知道有撞到車，不知
    道有撞到人，當下不知道有造成人受傷，發生事故時意識不
    太清楚，當下真的不知道有人受傷，隔天很擔心請人去現場
    找車子怎麼會撞成這樣，也很擔心想說要怎麼處理，是因為
    隔天清醒了，有吃藥，意識沒那麼模糊云云（見本院卷第92
    頁）。
　⑥依其歷次所述，就其所涉犯駕駛動力交通工具發生交通事故
    致人傷害而逃逸部分或有認罪、或有否認之表示，然均辯以
    其因高血壓而於駕車時昏迷失去意識，並自行駕車返家，並
    不知其肇事致人傷害等情置辯。揆其所辯，無非否認知悉其
    有駕駛動力交通工具發生交通事故致人傷害之事實，且迄本
    院辯論終結時雖稱認罪，惟仍堅稱其並無逃逸云云。
　⒋按判斷汽車駕駛人有無逃逸之故意，應就客觀事實判斷，如
    駕駛人對於危險之發生有所認識，明知已發生車禍，或知悉
    車禍有使人受傷害或死亡之可能，竟未下車察看，仍駕車離
    去，即可認定有肇事逃逸之犯意，亦即對於駕駛動力交通工
    具肇事致人死傷之事實，駕駛人已有所認識，並進而決意擅
    自逃離肇事現場之主觀心態，具有此項故意之犯意，即符合
    肇事逃逸罪之構成要件。又此項故意之犯罪型態，包括直接
    故意與未必故意，所謂直接故意，係指駕車肇事因而已知悉
    發生使人受傷或死亡之結果，如仍決意駕車逃離現場，即係
    直接故意，而未必故意，係指駕車肇事因而已知悉發生使人
    受傷害或死亡之結果，縱令有人死傷亦無所謂，仍決意駕車
    快速逃逸，即為有肇事逃逸之故意。
　⒌經原審勘驗告訴人張○○所駕駛之車號000-0000號（即A車）自
    用小客車行車紀錄器，內容如下：
  ①2020/12/23（下同）
    「21：57：53」：被告AYR-1885號自小客車（即B車）行駛 
                     於A車前方，亦有MED-6015號機車（即C 
                     機車）行駛於A車右前方。
  ②「21：57：55」：被告B車通過交岔路口於道路上偏右移行  
                    駛（車尾煞車燈未亮）。
　③「21：57：56」：被告B車向右前方碰撞2178-KZ自小客車   
                   （車尾煞車燈未亮）。
　④「21：57：57」：C機車因閃避前方B車，而向左前方即A車  
                    前行方向閃避。
　⑤「21：57：59」：A車與C機車稍微碰撞。
  ⑥「21：58：04」：A車向右側路邊停靠。
  ⑦「21：58：09～21：58：22」：A車停靠於路邊，告訴人張   
                    真睿下車關門 。
  ⑧「21：58：26～21：58：58」：（B車於後方撞擊A車）A車   
                    遭撞擊向前追撞停靠於右前方之0203-P  
                     S號自小客車，該車警報器響起。
　⑨「21：59：07～21：59：19」：開關車門聲音。
  ⑩「22：00：05」：（外面有拍打車身之聲音及人聲）
  ⑪「22：00：10」：B車從畫面之左側出現，且逆向行駛於對
                    向車道（車尾煞車燈未亮）。
  ⑫「22：00：12～22：00：15」：（傳來持續之汽車按喇叭聲
                    音）B車車尾煞車燈開始閃爍，B車繼續逆
                    向行駛於對向車道。
  ⑬「22：00：16～22：00：18」：（傳來持續之汽車按喇叭聲
                    音）B車亮右轉之方向燈而切回右邊車道
                    ，閃避停止之對向來車。
  ⑭「22：00：19～22：00：25」：B車向前行駛，持續亮右轉 
                    方向燈，至前方紅綠燈處。
  ⑮「22：00：26～22：00：29」：B車亮起左轉方向燈。
  ⑯「22：00：29～22：00：32」：B車亮起右轉方向燈。
    有原審勘驗筆錄可憑（見原審卷第169至170頁），顯見被告
    駕駛之B車向右偏移車道，擦撞停駛在路旁停車格內車牌號
    碼0000-00號自小客車，C機車因閃避前方B車，而向左前方
    之A車前行方向閃避，A車與C機車稍微碰撞，上開2車駕駛停
    車處理時，B車又自後方撞擊A車，遭撞擊之A車向前又撞及
    停靠於右前方之0203-PS號自小客車，車輛警報器響起，且
    有拍打車輛之聲音，B車嗣行駛並逆向於對向車道再切回車
    道離去等情。
　⒍證人林○○於偵查中結證稱：其騎機車到十字路口時看到綠燈
    ，被告黑色自小客車駕駛在其左前方，但他綠燈沒有往前行
    駛，之後被鳴按喇叭，他向右切出車道撞到路邊停止的自小
    客車，其為了閃他向左切出去，就跟張○○自小客車後照鏡發
    生擦撞，其並沒有人車倒地，也沒有受傷；之後其跟張○○就
    往前靠右停駛，張○○有下車問其情形，當時其坐在機車上跟
    張○○靠在路邊，之後張○○就突然往後看並大叫，後來其跟張
    ○○就被被告自小客車撞到，其等2人完全反應不及等語（見
    偵卷第145頁）。證人張○○於偵查中結證稱：被告又向後倒
    車往前開走，旁邊檳榔攤老闆有一直拍被告車尾，但被告還
    是先倒車，其等向後退，被告就開車開走等語（見偵卷第14
    5頁）；再於原審審理中證稱：其下車關心林○○有無怎樣，
    看到路邊被告的車子突然間開始滑動，其發現引擎聲越來越
    大聲，當下就說快跑、快跑，其就趕緊拉著林○○向路邊跑，
    結果沒幾秒其等就被撞飛了，被告車子就繼續往前推撞到其
    的車子；被告的車子車頭是頂著其的車尾，其站在被告車子
    正後方，被告有先倒車再往前滑，先逆向行駛再往右，其可
    以確定被告當時是有踩油門有速度的加速往前行駛，不是放
    開煞車車輛仍會行駛的速度等語（見原審卷第179至182頁）
    ，證人張○○明確證稱撞擊後現場有人拍打被告車尾等情，此
    與前揭勘驗內容有拍打車身之聲音一節相符。且其證稱遭撞
    時是因被告踩油門致B車往前行駛，且被告駕駛之B車撞擊證
    人張○○、林○○及其等車輛後，B車仍繼續往前推撞，致B車車
    頭頂住證人張○○所駕駛之A車車尾，被告再以倒車退後復加
    速前進之方式，駕駛B車離開現場等情，亦與上開勘驗結果
    相侔。
　⒎被告辯稱其患有高血壓云云，並提出其患有高血壓之平奚診
    所診斷證明書1紙、亞洲大學附屬醫院診斷證明書及病歷資
    料為憑（見原審卷第49至117頁）。然觀諸上開平奚診所診
    斷證明書，被告係於製作警詢筆錄之翌日（即109年12月28
    日）至診所就醫，而醫師是依據被告之主訴因臨時意識昏迷
    發生車禍，疑似暫時性腦缺血性發作云云，且平奚診所回 
    覆原審稱：108年12月28日被告至診所看診要求慢性病藥及
    診斷書，基於醫師職責不得不依病人主訴要求及現況作出治
    療及疾病推斷；診斷書是依其主訴之可能性做出判斷等語，
    另檢附短暫性腦缺血發作摘要說明臨床表現常見為單側肢體
    無力、言語障礙、複視或暫時性單眼失明等情，有平奚診所
    110年8月10日函文及附件可憑（見原審卷第129至139頁），
    顯見診斷證明所載無非係依被告於肇事後至診所就診時之主
    訴而為判斷，而診斷證明所記載之暫時性腦缺血性發作其臨
    床表現係單側肢體無力、言語障礙、複視或暫時性單眼失明
    等情，此與被告所辯其當時暈迷、意識不清、沒有意識等情
    並不相符。另被告提出之亞洲大學附屬醫院診斷證明書記載
    ，被告係因癲癇原因不明、酒精成癮、升高肝指數、頸椎狹
    窄等原因，於110年4月28日至該院急診，至110年5月8日出
    院等情（見原審卷第51頁），亦難認係因高血壓入院治療，
    且係在本案發生後約4個月急診住院，並未足認與被告所辯
    肇事時因高血壓沒有意識一事有何關連，自難以此為有利被
    告之認定。
　⒏又證人張○○於偵查中證稱：有看到被告睡著等語，然其於偵
    查中亦具結證稱：被告是突醒突睡的狀態等語（見偵卷第14
    6頁），復於原審審理中證稱：被告看起來不是正常開車的
    樣子，看到車子滑行的時候，被告呈現頭垂垂的狀態（見原
    審卷第179至180頁）；被告車子的車頭頂著其車子的車尾的
    時候，其當下回車上拿手機打110 ，回來的時候有看一下，
    看起來被告可能還在睡覺或休息，就不是意識清醒的狀態；
    因其是有拍一下被告車窗，被告沒有反應，頭是垂下來的；
    之後大約10、20秒，其拍完之後就打110，當時其已走到他
    車後方大約1.5到2公尺的距離，靠近摩托車的位置，被告才
    突然開始行駛等語（見原審卷第181、182頁）。然被告於駕
    車撞倒林○○、張○○及其等車輛後，因所駕駛之B車繼續向前
    推撞到張○○駕駛之A車，致被告之B車車頭頂住張○○之A車車
    尾，被告打檔倒車方能將B車駛離現場等情，業經證人張○○
    證述明確，已如前述。且被告於原審審理中供稱：其倒車時
    是有一點點醒過來，想說要把車開好等語（見原審卷第183
    頁），又被告駕駛之B車頂住前方車輛致無法前進，且B車駛
    離後即進入對向車道而逆向行駛，經對向車輛鳴按喇叭，被
    告旋即顯示右轉方向燈將B車切回右側之車道行駛，此亦有
    上開勘驗筆錄及行車紀錄器畫面截圖可參（見原審卷第170
    、196至199頁），可見被告駕車逆向離開現場遭按喇叭時，
    旋即右切回至原本行向車道；被告於原審審理中亦供稱離開
    現場有逆向開車，有車子狂按喇叭，其才驚醒云云（見原審
    卷第183頁），足見被告當下知悉自己因逆向行駛而遭按喇
    叭示警，方能立即顯示右轉方向燈並切回右側之車道行駛。
    綜上以觀，被告猶可打檔倒車並加速前行離去，復於逆向行
    車亦知閃躲切入返回車道離去等駕駛行為，顯非無意識之動
    作，被告辯以事故後沒有意識云云，誠屬乖情悖理。
　⒐被告復於原審準備程序中辯稱：其女兒紀○○可證明其回到家
    的情形，其回家之前有打電話叫她來載其云云（見原審卷第
    46頁）；復於本院審理中辯稱：其有叫女兒來載，但其又迷
    迷糊糊停在路邊，又昏迷了云云（見本院卷第92頁）。證人
    即被告之女紀○○於原審審理中證稱：當天被告有打電話說他
    要回來了，但是他不舒服，其等很久被告才回來，那陣子被
    告有吃高血壓藥，其在樓下等而知道被告開車回家，其看到
    車子右側有撞擊痕跡，其有拿行車紀錄器看，但行車紀錄器
    壞掉都沒錄到，被告有點恍神但沒有酒味，量血壓快200，
    就拿藥給他吃，他就先去休息，被告是自己開車回家，車子
    停在門前空地，自己從車上走進家門的，到家後他就說不舒
    服；當天被告打電話告訴其不舒服，等一下就到家，其就到
    樓下等他；本案案發之前被告沒有發生沒有意識的情形，被
    告都有按時吃高血壓的藥，好像當天忘了吃；被告血壓偏高
    、會暈，被告有定時吃藥，其是依照藥的量去算他有沒有定
    時服用云云（見原審卷第172至177頁）。依證人紀○○上開證
    述，雖稱有接獲被告電話，惟僅稱被告係告知不舒服欲返家
    ，其在家中等候等情，並無被告所辯其打電話請女兒前來搭
    載之情事。又證人紀○○另證稱被告自行駕車返家，並停車在
    門前，其見被告回來即開門讓被告進門等情，就此過程觀之
    ，被告停車、下車、返家進門等行止，並無異於常人，且案
    發地點至被告住處約有13公里之遙，有Google地圖1紙在卷
    可稽（見原審卷第151頁），倘被告昏迷失去意識，當無尚
    可駕車10餘公里返家之理。至證人紀○○證稱：當時看到被告
    的車子前方有撞擊痕跡，有詢問被告發生什麼事情，他說他
    不知道；回到家時被告意識有點恍神云云（見原審卷第172
    至173頁），亦係聽聞被告聲稱不知為何車輛有撞擊痕跡，
    而本件肇事過程並非證人紀○○親自見聞，且其證稱被告到家
    時恍神等情，至多僅可認被告精神不佳，然此情形之原因不
    一而足，更與因病昏迷失去意識迥然有別，自難以證人紀○○
    上開證述，而為有利被告之認定。再者，被告於偵查中自稱
    其當日中午在家中飲用威士忌半瓶等情（見偵卷第144頁）
    ，且被告之就診紀錄確有酒精成癮之情形，有上開亞洲大學
    附屬醫院診斷證明書可參，且被告前有酒駕公共危險之前科
    紀錄，有其臺灣高等法院被告前案紀錄表可參，本件雖係被
    告事故後離去，警方未能現場酒測而未能證明被告是否因酒
    駕致生事故，固難遽認定被告係因酒後駕車肇事，惟被告駕
    車時表現出突醒突睡之情事，業據證人張○○證述甚明，已如
    前述，倘被告係高血壓發作甚至昏迷，自無駕車時或醒或睡
    ，甚至在無意識之情形下自行駕車返家之情事。
　⒑按駕駛動力交通工具致人死傷逃逸罪，其客觀構成要件為行
    為人駕駛動力交通工具肇事，且致人死傷而逃逸，主觀要件
    則須行為人對致人死傷之事實有所認識，並進而決意擅自逃
    離肇事現場，即足當之。申言之，刑法第185條之4之罪，係
    以處罰肇事後逃逸之駕駛人為目的，俾促使駕駛人於肇事後
    能對被害人即時救護，以減少死傷，本質上屬抽象危險犯；
    立法者依一般生活經驗之大量觀察，推定肇事逃逸行為，對
    於死傷者可能造成無人即時救護之高度危險，故規範肇事逃
    逸乃犯罪行為，藉以保護公眾安全。故行為人主觀上對其駕
    駛動力交通工具肇事致人死傷有所認識，客觀上並有擅自離
    開肇事現場之行為，不論行為人逃逸之原因為何，其擅離肇
    事現場之行為一旦付諸實施，其犯罪即已完成。被告對於本
    案交通事故既有過失，已如前述，且被告應知悉其駕車撞及
    人、車時，極易造成用路人受傷，本應依法為緊急救護措施
    、報警處理，此乃刑法肇事致人受傷逃逸罪為保障車禍被害
    人所課予肇事者之義務。本件係被告先駕車偏行擦撞路旁停
    放車輛，使後方行駛之林○○、張○○為閃避被告車輛而擦撞，
    告訴人林○○、張○○在停車查看處理時，被告復自後方向前追
    撞證人林○○、張○○之人、車致林○○、張○○2人受傷，而當時
    張○○業已下車，林○○係坐騎機車，再遭被告駕車追撞人、車
    ，以被告駕車肇事撞擊次數、所碰撞之車輛均非僅單一，造
    成受傷人數2人，肇事情節非輕，現場車輛亦響起警報器，
    在場人並拍打被告車輛車尾及車窗，被告竟倒車再行逆向駛
    離，其明顯確可知悉其業已肇事，且被告駕車撞傷張○○、林
    ○○時，張○○業已下車、林○○係坐在機車上，均非處於車室空
    間內之保護，被告冒然駕駛自用小客車撞及2人，明顯可預
    見張○○、林○○受有傷害，卻未通知或等待警察機關到場處理
    ，亦未呼叫救護車前來施以救護，復無留下任何聯絡資料作
    為後續處理之憑，且未徵得告訴人林○○、張○○同意，即逕行
    倒車逆向行駛離開現場，是被告主觀上有駕駛動力交通工具
    發生交通事故致人傷害逃逸之故意，客觀上有逃逸之行為甚
    明。被告辯以其因高血壓暈迷失去意識肇事，並不知有撞到
    人云云，不足採信。
　㈡綜上，本件事證已臻明確，被告前揭過失傷害及駕駛動力交
    通工具發生交通事故致人傷害逃逸犯行，均堪以認定，應依
    法論科。
三、論罪：
　㈠按行為後法律有變更者，適用行為時之法律，但行為後之法 
    律有利於行為人者，適用最有利於行為人之法律，刑法第2
    條第1 項定有明文。而依上述從舊從輕原則予以比較適用者
    ，係指被告行為後至裁判時，無論修正前之法律，或修正後
    之法律，均構成犯罪而應科以刑罰者而言（最高法院107年
    度台上字第4229號刑事判決參照）。查被告行為後，刑法第
    185條之4業於110年5月28日修正公布，並於同年月30日生效
    。修正前刑法第185條之4規定：「駕駛動力交通工具肇事，
    致人死傷而逃逸者，處一年以上七年以下有期徒刑」；修正
    後第1項規定：「駕駛動力交通工具發生交通事故，致人傷
    害而逃逸者，處六月以上五年以下有期徒刑；致人於死或重
    傷而逃逸者，處一年以上七年以下有期徒刑」。依該條修正
    理由所示，新法以「發生交通事故」取代舊法「肇事」之用
    語，係欲將行為人駕駛動力交通工具發生交通事故致人死傷
    雖無故意、過失而仍逃逸之情形，亦納入本條處罰範圍，以
    與修法前司法院大法官會議釋字第777號解釋認為非出於駕
    駛人故意或過失即不符「肇事」要件之情形（最高法院108
    年度台上字第4245號、108年度台上字第2146號、108年度台
    上字第3242號刑事判決參照），有所區別。則本案被告駕車
    行為既有上述過失情節，無論依修正前、後之刑法第185條
    之4均成立犯罪，自應為新舊法之比較。再對照修正前、後
    之上開規定，關於行為人駕駛動力交通工具發生交通事故致
    人傷害而逃逸者，修正後之法定刑為6月以上5年以下有期徒
    刑，較修正前之1年以上7年以下有期徒刑為輕。經比較新舊
    法之結果，修正後刑法第185條之4第1 項前段規定較有利於
    被告，依刑法第2條第1項但書之規定，就被告上開犯行，應
    適用裁判時法即修正後刑法第185條之4第1 項前段規定論處
    。
　㈡核被告所為，係犯刑法第284條前段之過失傷害罪，及修正後
    刑法第185條之4第1項前段之駕駛動力交通工具發生交通事
    故致人傷害而逃逸罪。
  ㈢而被告駕車確有前述過失情節，業如前述，自無修正後刑法
    第185條之4第2項減免其刑規定之適用。
  ㈣又被告所犯上開2罪，分屬過失犯及故意犯，主觀要件明顯有
    別，且犯罪行為態樣差異至鉅，時間先後截然可分，應予分
    論併罰。　
　㈤按刑法第59條規定之酌量減輕其刑，必須犯罪之情狀顯可憫
    恕，在客觀上足以引起一般同情，認為即予宣告法定低度刑
    期尤嫌過重者，始有其適用。查本件被告先已擦撞停放路旁
    車輛，在林○○騎車閃避時與張○○駕駛之車輛擦撞，張○○、林
    ○○2人在場處理時，被告復又駕車追撞張○○、林○○之人、車
    致其等受傷後逕自倒車逃逸，其行為至為惡劣，就被告之犯
    罪原因或情狀，在客觀上並無任何足以引起一般同情之處。
    再者，被告行為後，刑法第185條之4規定業經修正，經新舊
    法比較後，本案被告所應適用之修正後刑法第185條之4第1
    項前段之駕駛動力交通工具發生交通事故致人傷害而逃逸罪
    ，法定刑已修正為「6月以上5 年以下有期徒刑」，對照被
    告本案犯罪情節，已無所謂情輕法重，認宣告法定低度刑期
    仍嫌過重之情事，核與刑法第59條規定之要件不符，自無從
    依刑法第59條規定減輕其刑。
四、本院之判斷：  
　㈠而原判決認被告犯罪事證明確，予以論罪科刑，並非無見。
    惟查：
　⒈原判決就被告涉犯刑法第185條之4第1項之罪經比較新舊法後
    ，既應適用修正後之規定較有利於被告，惟於主文欄、犯罪
    事實欄及論罪科刑欄內，均仍引用「肇事逃逸」、「肇 事
    致人受傷而逃逸」等修正前之法條用語，致使主文、事實及
    理由論述相互矛盾，亦有微疵。
　⒉又被告於本院審理過程中，於111年1月27日另與告訴人張○○
    成立調解，同意給付告訴人張○○新臺幣（下同）24萬元，自
    111年3月1日起給付按月每月月底前各給付1萬元至清償完畢
    止，遲誤一期未付視為亦已到期，雙方同意被告以捐款方式
    給付告訴人張○○指定之財團法人法律扶助基金會之捐款帳戶
    內，告訴人張○○願意原諒被告，不再追究刑事責任，如符合
    緩刑條件，告訴人張○○亦同意刑事法院以上開約定為被告附
    條件之緩刑宣告等情，有本院111年度刑上移調字第23號調
    解筆錄在卷可參（見本院卷第77、78頁），是被告除於偵查
    中與告訴人林○○調解成立，賠償告訴人林○○4萬600元（含強
    制汽車責保險法所請領之保險理賠金），並經告訴人林○○撤
    回告訴（有臺灣臺中地方法院110年度中司移調字第630號調
    解程序筆錄、聲請撤回告訴狀可參，見偵卷第165至167頁）
    外，另於上訴本院後與告訴人張○○達成調解，取得告訴人張
    ○○之原諒，就此部分犯後態度已有不同，量刑基礎與原審自
    屬有別。
　㈢被告上訴意旨略以：
　⒈本件被告為初犯，平日素行良好 ，認知並無重大偏離，行為
    控制能力亦無異常，並願意就其所為坦承犯罪，而被告僅係
    因一時失慮而誤觸法網，應與特別嚴重之故意犯罪截然有別
    ，無須籍由施予社會隔離之處罰方式，只須為刑罰宣示之警
    示效果，即可令被告知所警惕適足發揮矯正之功能，又被告
    現從事機車零件製造，具有穩定而正當之工作，倘令其即刻
    入監執行短期自由刑，對其再社會化未必有所助益，反而需
    承受短期自由刑之執行所肇致之弊端，殊與刑法第74條緩刑
    制度之立法意旨不符，惟原審判決僅因被告未與告訴人張○○
    達成和解，遽然認定被告應處主文所示之刑，漏未就被告願
    意坦承犯罪積極嘗試與告訴人和解之犯後態度，有無再犯之
    虞，能否由於刑罰之宣告而策其自新，及有無可認為暫不執
    行刑罰為適當之情形等因素而為衡量，顯與前揭判決有違並
    有判決不備理由之違法。
  ⒉被告素行良好，並無前科，僅為初犯，且被告亦非惡意犯罪
    而僅係因身體狀況不佳行車時高血壓發作，以致一時思慮不
    周而涉犯肇事逃逸，經此一事件後已深有悔悟，顯無再犯之
    可能，迄今亦仍持續嘗試與告訴人達成和解，原審判決漏未
    審酌被告及其行為等一切情狀，為整體之評價，而未予被告
    刑法第59條之減刑，僅憑被告未與告訴人張○○達成和解，斷
    然量處如主文所示之刑，容有違誤云云。
　㈣經查：
  ⒈被告前於84年間因違反肅清煙毒條例、麻醉藥品管理條例案
    件，經法院判處有期徒刑3年4月、6月，定應執行刑有期徒
    刑3年8月確定，入監執行後，86年8月11日假釋出監，指揮
    書執畢日為88年7月31日；復於103年間因酒後駕車公共危險
    案件，經法院判處有期徒刑2月，於103年6月30日易科罰金
    執行完畢等情，有被告之臺灣高等法院被告前案紀錄表在卷
    可參，其前科紀錄彰彰甚明，被告雖非構成累犯，惟前已有
    遭法院論罪科刑並入監執行及易科罰金之情事，且其猶有酒
    駕公共危險之犯行，此與本案均係因駕駛動力交通工具所衍
    生之犯罪，上訴意旨所稱素行良好、並無前科、僅為初犯云
    云，顯與客觀事實不符。
　⒉被告上訴後雖於本院準備程序及審理中表示就駕駛動力交通
    工具發生交通事故致人受傷而逃逸罪部分承認、認罪云云，
    惟於本院審理中辯稱其撞到後迷迷糊糊，沒有逃逸；發生事
    故後已無意識；僅知撞到車，不知撞到人，當下不知有人受
    傷云云，仍堅稱並無逃逸之情事，已如前述。是被告上訴後
    雖稱認罪，然其具體辯解仍與原審審理中否認犯罪之說詞並
    無二致，自難以其於本院審理期間與告訴人張○○達成調解，
    復於形式上表示認罪，實際上仍否認此部分犯行而多有辯解
    ，即認其確已誠心悔罪，真摯反省。 
　⒊又被告於原審審理中未能及時坦認犯行，迄上訴本院後雖稱
    認罪，惟就駕駛動力交通工具發生交通事故致人受傷而逃逸
    罪部分仍多有辯解，且就本案交通事故之發生及被告事後之
    反應及逃逸過程觀之，實難認其犯罪情狀有何堪可憫恕，倘
    量處最低刑度仍嫌過重之情事，而被告雖已與告訴人張○○調
    成調解，然此固可為犯後態度之考量因子，尚未足憑此而謂
    其犯罪情狀有可值憫恕之處，被告自無依刑法第59條規定酌
    減其刑可言。
　⒋再按緩刑宣告之裁量，法院應就被告有無再犯之虞，能否由
    於刑罰之宣告而策其自新及有無可認為暫不執行刑罰為適當
    之情形等因素而為判斷，屬於法院得依職權自由裁量之事項
    。被告雖稱認罪，惟就駕駛動力交通工具發生交通事故致人
    受傷而逃逸罪仍多有辯解，且其就逃逸部分歷經本案偵審階
    段未見悛悔之態度，參以其前案係酒駕公共危險案件，此與
    本案所犯2罪均係因駕駛動力交通工具所致，其駕駛動力交
    通工具之態度實非謹慎，且就本件交通事故發生之過程、撞
    擊車輛及人員非僅單一，對一般用路人實具相當潛在危害，
    難認其無再犯之虞，本院認無諭知緩刑宣告之餘地。從而，
    原判決未依刑法第59條酌減其刑及諭知被告緩刑，均無違法
    不當之可言。被告提起上訴指摘此部分，自屬無據。
　㈤綜上，被告請求依刑法第59條酌減其刑及宣告緩刑為由提起
    上訴，均無理由，惟被告既與告訴人張○○於本院審理中達成
    調解，此部分原審未及審酌，且原判決亦有上開理由欄四、
    ㈠⒈部分之違誤，即屬無可維持，應予撤銷改判。
　㈥爰以行為人之責任為基礎，審酌被告先因駕車偏行擦撞路旁
    停放車輛，使後方行駛之告訴人林○○、張○○為閃避被告車輛
    而擦撞，林○○、張○○在停車查看處理時，被告復自後方向前
    追撞林○○、張○○2人、致林○○、張○○2人受傷，再倒車加速逃
    離現場，雖林○○、張○○受傷並非重大，惟依其肇致交通事故
    及逃逸之過程觀之，被告犯罪情節非輕，對於公眾往來安全
    產生相當之潛在危害；且被告犯罪後亦一再辯以其係在暈迷
    無意識之狀況下駕車，並不知情云云，其在林○○、張○○受有
    傷害卻未採取任何救護措施或報警處理，即逕自倒車駛離肇
    事現場而逃逸，所為顯有不該；兼衡被告之素行、犯後態度
    ，及其患有高血壓、其他雙相情緒障礙症等病症，有上開平
    奚診所診斷證明書及衛生福利部草屯療養院診斷證明書（見
    本院卷第59頁）可憑，另被告於本院審理中與告訴人張○○達
    成調解，獲得告訴人張○○之原諒，已如前述，另自陳高職肄
    業之智識程度，現從事汽機車零件製造、月收入約有幾十萬
    元、經濟狀況尚可之生活狀況及斟酌告訴人張○○於本院審理
    中之意見等一切情狀，分別量處如主文第2項所示之刑，並
    均諭知易科罰金之折算標準，以示懲儆。
據上論斷，應依刑事訴訟法第369條第1項前段、第364條、第299
條第1項前段，刑法第2條第1項但書、第284 條前段、第185條之
4第1項前段（修正後）、第41條第1項前段，刑法施行法第1條之
1第1項，判決如主文。
本案經檢察官郭明嵐提起公訴，檢察官李月治到庭執行職務。
中　　華　　民　　國　　111 　年　　3 　　月　　23　　日
            刑事第十二庭   審判長法　官　張  國  忠
                                 法　官  李  雅  俐
                                 法　官  陳      葳 
以上正本證明與原本無異。
過失傷害部分不得上訴。
其餘得上訴。
如不服本判決應於收受送達後20日內向本院提出上訴書狀，其未
敘述上訴理由者，並得於提起上訴後20日內向本院補提理由書狀
（均須按他造當事人之人數附繕本）「切勿逕送上級法院」。因
疫情而遲誤不變期間，得向法院聲請回復原狀。 

　　　　　　　　　　　　　     　書記官  蔡  皓  凡

中　　華　　民　　國　　111 　年　　3 　　月　　23　　日
                 
附錄法條：
刑法第185條之4
駕駛動力交通工具發生交通事故，致人傷害而逃逸者，處6月以
上5年以下有期徒刑；致人於死或重傷而逃逸者，處1年以上7年
以下有期徒刑。
犯前項之罪，駕駛人於發生交通事故致人死傷係無過失者，減輕
或免除其刑。
刑法第284條：
因過失傷害人者，處1年以下有期徒刑、拘役或10萬元以下罰金
；致重傷者，處3年以下有期徒刑、拘役或30萬元以下罰金。